ACORDAO-COMPLETO-2413180

ACÓRDÃO 1057/2021 ATA 15/2021 - PLENÁRIO

VISTOS, relatados e discutidos estes autos de Representação do Ministério Público Federal (MPF) a respeito de possíveis irregularidades em processos de licitação e de contratação realizados pelo Conselho Regional de Administração do Amazonas (CRA/AM) , nos exercícios de 2012 a 2016, 
ACORDAM os Ministros do Tribunal de Contas da União, reunidos em sessão de Plenário, ante as razões expostas pelo Relator, em:
9.1. conhecer a presente representação, uma vez satisfeitos os requisitos de admissibilidade previstos nos arts. 235 e 237, inciso I, do Regimento Interno deste Tribunal, e no art. 103, § 1º, da Resolução - TCU 259/2014, para considerá-la parcialmente procedente;
9.2. aplicar, individualmente, aos responsáveis adiante nominados a multa prevista o art. 58, inciso II, da Lei 8.443/1992, com a fixação do prazo de quinze dias, a contar das notificações, para que comprovem, perante este Tribunal (art. 214, III, "a", do RI/TCU) , o recolhimento das dívidas aos cofres do Tesouro Nacional, atualizadas monetariamente desde a data deste Acórdão até a do efetivo recolhimento, se forem pagas após o vencimento, na forma da legislação em vigor:
	Responsável 
	Valor (R$) 

	José Carlos de Sá Colares
	12.000,00

	Edmilson da Silva Bandeira
	8.000,00

	Inácio Guedes Borges
	6.000,00

	Antônio Jorge Cunha Campos
	9.000,00

9.3. autorizar, desde logo, nos termos do art. 28, II, da Lei 8.443/1992, a cobrança judicial da dívida, caso não atendidas as notificações; e
9.4. dar ciência desta deliberação à Procuradoria da República no Amazonas, enquanto autora da representação.

Representação a respeito de possíveis irregularidades em processos de licitação e de contratação realizados nos exercícios de 2012 a 2016. Análise das razões de justificativa.

Conselho Regional de Administração do Amazonas.

3. Interessados/Responsáveis/Representante:
3.1. Interessados: Antonelly Construções e Serviços Eireli (04.718.687/0001-56); Nelsonez Souza da Costa - ME (14.726.800/0001-07).
3.2. Responsáveis: Antônio Jorge Cunha Campos (XXX.548.602-XX); Edmilson da Silva Bandeira (XXX.782.812-XX); Inácio Guedes Borges (XXX.584.932-XX); José Carlos de Sá Colares (XXX.796.402-XX).
3.3. Representante: Procuradoria da República no Amazonas - Ministério Público Federal.

13.1. Ministros presentes: Ana Arraes (Presidente), Walton Alencar Rodrigues, Benjamin Zymler, Augusto Nardes, Aroldo Cedraz, Raimundo Carreiro, Vital do Rêgo e Jorge Oliveira.
13.2. Ministro-Substituto convocado: Augusto Sherman Cavalcanti (Relator).
13.3. Ministros-Substitutos presentes: Marcos Bemquerer Costa, André Luís de Carvalho e Weder de Oliveira.

ACORDAO-COMPLETO-2485908

Acórdão 1540/2021 - Plenário

ACORDAO-COMPLETO-2539517

Acórdão de Relação 1421/2022 - Plenário

Acórdão de Relação

AUGUSTO SHERMAN

Adoto, como relatório, excerto da instrução elaborada por Auditor Federal lotado na SecexTCE (peça 70) , anuída pelos dirigentes da unidade (peças 71-72) : 
"INTRODUÇÃO
1.	Cuidam os autos de representação do Ministério Público Federal (MPF) a respeito de possíveis irregularidades em processos de licitação e de contratação realizados pelo Conselho Regional de Administração do Amazonas (CRA/AM) , nos exercícios de 2012 a 2016.
HISTÓRICO
2.	Observa-se, inicialmente, que as intervenções anteriores nos autos estavam sob a responsabilidade da SECEX/AM. Com as alterações introduzidas pela Portaria Segecex 6, de 18/2/2019, os conselhos de fiscalização profissional passaram a integrar a clientela da SecexTrabalho, a contar de 1º/4/2019. Assim, dando prosseguimento à instrução dos autos, passa-se a elaboração do histórico dos fatos até o momento.
3.	Na instrução inicial dos autos, realizada no âmbito da então SECEX/AM (peça 4) , foi realizado o exame de admissibilidade, ocasião em que foram considerados preenchidos os requisitos estabelecidos no art. 235, c/c art. 237 do RI/TCU, e o exame sumário de materialidade, risco e relevância, sendo considerado pertinente o prosseguimento do processo, com fundamento no art. 106, §3º, inciso II, da Resolução TCU 259/2014. 
4.	Quanto ao mérito, a instrução observou que a maioria dos fatos narrados na documentação encaminhada já havia sido objeto de representação do MPF junto a este Tribunal, autuado no TC Processo 033.076/2015-4, sendo deliberado mediante o Acórdão 5074/2016-TCU-Primeira Câmara (Relatoria: Ministro Substituto Weder de Oliveira) . Contudo, ressalvou que o Parquet havia adicionado novos elementos que foram analisados naquela instrução, informando as seguintes ocorrências:
a) desvio de verbas públicas, decorrentes de receitas obtidas quando da realização de evento alusivo ao 'Dia do Administrador', mediante a utilização de 'caixa dois'; 
b) contratos superfaturados; 
c) direcionamento de licitações; 
d) pagamentos efetuados regularmente a terceiros sem a formalização de contrato; 
e) pagamentos efetuados em relação aos eventos 'CRA na Estrada - Manicoré' e 'CRA na Estrada - Manacapuru' sem prestação de contas.
5.		A análise desses novos elementos resultou na proposta de diligência junto ao CRA/AM nos seguintes termos:
b.1) apresente prestação de contas (cópias de contratos celebrados, comprovantes de depósito bancário, recibos, notas fiscais e outros documentos probatórios pertinentes) do evento 'Encontro de Administração do Amazonas', relativos aos exercícios de 2013, 2014, 2015 e 2016;
	b.2) apresente planilha com informações discriminadas da receita e da despesa, com os respectivos valores, provenientes da realização do evento 'Encontro de Administração do Amazonas', relativos aos exercícios de 2013, 2014, 2015 e 2016;
	b.3) informe o banco, agência e conta corrente onde os recursos arrecadados durante o evento 'Encontro de Administração do Amazonas', relativos aos exercícios de 2013, 2014, 2015 e 2016, foram depositados;
	b.4) especifique as rubricas de receita e despesa (contas contábeis) onde foram contabilizadas as receitas auferidas e os dispêndios realizados em razão do evento 'Encontro de Administração do Amazonas', relativos aos exercícios de 2013, 2014, 2015 e 2016;
	b.5) esclareça a existência de contratos e convites com numeração idêntica (Contrato 2/2014 e Convite 2/2014) , celebrados com as empresas Nelsonez Souza da Costa - ME e Larissa Tupinambá de Queiroz;
	b.6) encaminhe cópias dos seguintes processos licitatórios: Convites 1/2013 (Nelsonez Souza da Costa - ME) ; 2/2014 (Nelsonez Souza da Costa - ME) ; 2/2014 (Larissa Tupinambá de Queiroz) ; 2/2015 (Larissa Tupinambá de Queiroz) e 4/2015 (WSA Serviços, Comércio e Indústria Ltda.) ;
	b.7) encaminhe cópia dos contratos celebrados com as seguintes pessoas físicas, se houver: Eli Regina Ferreira da Silva (CPF XXX.566.692-XX) , Ruth Alencar de Queiroz (CPF XXX.852.472-XX) , lzabel Christina de Souza Maquiné (CPF XXX.742.642-XX) , Marivaldo Silva Gomes (CPF XXX.435.902-XX) , Eloilson Domingos Pinheiro Leão (CPF XXX.145.392-XX) , Leinamar Martins de Oliveira (CPF XXX.732.532-XX) , Larissa Tupinambá de Queiroz (CPF XXX.623.872-XX) , Valdimar Dias de Oliveira (CPF XXX.087.992-XX) , Anna Giselli Barbosa Carneiro Martinez (CPF XXX.268.822-XX) , Lucilene Costa Castro (CPF XXX.506.592-XX) , Marcelo Pereira da Silva (CPF XXX.659.519-XX) , Laura Jane Vidal Bezerra (CPF XXX.377.032-XX) , Wildes da Silva Oliveira (CPF XXX.200.942-XX) , Marlene Ramos Cardoso (CPF XXX.796.832-XX) , Haroldo Cruz Castelo Branco (CPF XXX.973.717-XX) , Francisca Vanessa Assis Lacerda (CPF XXX.700.062-XX) , Manoel Oliveira de Queiroz Junior (CPF XXX.346.342-XX) , José Antonio Lima Guedes (CPF XXX.488.332-XX) , Eliomara da Costa Cruz (CPF XXX.811.802-XX) e Magali Silva Gomes (CPF XXX.875.402-XX) , relativos aos exercícios 2012 a 2016;
	b.8) caso não haja contrato celebrado com as pessoas físicas supramencionadas, esclareça o seu vínculo com o CRA/AM, relatando o objeto do serviço prestado e o fundamento de sua contratação, relativos aos exercícios 2012 a 2016;
	b.9) encaminhe cópia das notas fiscais e recibos emitidos pelos prestadores de serviço pessoa física supramencionados, se houver, relativos aos exercícios 2012 a 2016;
	b.10) apresente prestação de contas (cópias de contratos firmados, cheques, recibos, notas fiscais e outros documentos probatórios pertinentes) dos eventos 'CRA NA ESTRADA - MANICORÉ' e 'CRA NA ESTRADA - MANACAPURU', realizados no exercício de 2015;
	b.11) apresente planilha com informações discriminadas das despesas, com os respectivos valores, provenientes da realização dos eventos 'CRA NA ESTRADA - MANICORÉ' e 'CRA NA ESTRADA - MANACAPURU', realizados no exercício de 2015;	
	b.12) especifique a rubrica de despesa (conta contábil) onde foram contabilizados os dispêndios realizados em face dos eventos 'CRA NA ESTRADA - MANICORÉ' e 'CRA NA ESTRADA - MANACAPURU', realizados no exercício de 2015.
	b.13) encaminhe cópia dos contratos celebrados com as empresas Antonelly Construções e Serviços Ltda. e T de Almeida da Silva - ME, no período de 2012 a 2016, bem como cópia dos respectivos processos licitatórios que deram origem a estes instrumentos.
6.	Em despacho juntado à peça 6, o Ministro-Relator Augusto Sherman Cavalcanti autorizou a diligência proposta, entretanto, dissentiu, naquele momento, acerca do conhecimento da representação. 
7.	A diligência foi promovida por meio dos Ofícios 1907/2017-TCU/SECEX-AM, de 15/8/2017 (peça 7) e 2145/2017-TCU/SECEX-AM, de 13/9/2017 (peça 11) , sendo apresentados, em atendimento, os esclarecimentos e documentos que compõem as peças 12-16 e 18-21.
8.	Em nova instrução realizada pela Unidade Técnica (peça 23) , foram identificados indícios que, em relação às possíveis irregularidades sinalizadas nesta Representação, reforçariam a existência das seguintes ocorrências: 
Ocorrência 1: ausência de pesquisa de preços prévia à licitação que fundamente o orçamento estimado dos custos apresentado no projeto básico - constatada nos Convites 1/2013, 2/2014, 2/2015 e 4/2015; 
Ocorrência 2: prorrogação, a título de serviços de natureza contínua, do contrato firmado, com a empresa Nelsonez Souza da Costa - ME, em decorrência do Convite 1/2013, sem que houvesse pesquisa de preços para legitimar a sua manutenção com condições mais vantajosas para a administração, identificando-se, ainda, a ausência de pareceres jurídicos que chancelassem os aditivos contratuais firmados; 
Ocorrência 3: ausência de cobertura contratual (não foram apresentados os instrumentos de contratos) para serviços que foram contratados diretamente; 
Ocorrência 4: contratação direta de serviços além do limite de valor previsto no inc. II do art. 24 da Lei 8.666/1993 para dispensa; 
Ocorrência 5: identificação de que, no Convite 1/2013, participaram as empresas Antonelly Construções e Serviços Ltda. e Nelsonez Souza da Costa - ME, sendo que o Sr. Nelsonez Souza da Costa, proprietário e representante desta última naquele certame, também era, na oportunidade, funcionário da primeira, situação que pode haver configurado a ocorrência de fraude entre licitantes.
9.	Em razão dos fatos narrados naquela instrução, foi sugerida a realização de audiência prévia dos responsáveis, em relação às ocorrências 1 a 4 anteriores, e de oitiva das empresas Antonelly Construções e Serviços Ltda. e Nelsonez Souza da Costa - ME, acerca da ocorrência 5.
10.	Ao apreciar a matéria, o Ministro-Relator Augusto Sherman Cavalcanti, em Despacho juntado à peça 28, autorizou a audiência prévia e as oitivas sugeridas pela Unidade Técnica, consignando que deixava para momento posterior a deliberação quanto ao conhecimento da Representação. Na mesma oportunidade, expediu alerta para a unidade instrutiva no sentido de que, quando da análise das respostas às audiências atinentes à ocorrência 3, examinasse as prestações de serviço em questão, com vistas a segregar eventuais casos em que, nos termos do caput do art. 62 da Lei 8.666/1993, o instrumento de contrato poderia ser substituído por outro instrumento hábil, tal como a nota de empenho, hipótese em que se deverá aferir em que medida esse último atendeu ao disposto no § 2º daquele art. 62 do Estatuto de Licitações e Contratos. Acrescentou, ainda, que deveria ser expedido alerta às empresas Nelsonez Souza da Costa - ME e Antonelly Construções e Serviços Ltda, quando de sua oitiva, acerca da possibilidade de este Tribunal vir a aplicar-lhes a sanção prevista no art. 46 da Lei 8.443/1992.
11.	As comunicações processuais autorizadas, e respectivos avisos de recebimento da ECT, estão assim constituídas e distribuídas nos autos: 
	a) audiência prévia do Sr. José Carlos de Sá Colares (Presidente no período de 8/1/2012 a 7/1/2015) : ofício de audiência à peça 35 e AR/ECT à peça 39:
Ocorrência 1: ausência de pesquisa de preços prévia à licitação que fundamente o orçamento estimado dos custos apresentado no projeto básico do Convite 1/2013 - Nelsonez Souza da Costa - ME, Convite 2/2014 - Larissa Tupinambá de Queiroz, Convite 2/2015 - Larissa Tupinambá de Queiroz, Convite 4/2015 - WSA Serviços, Comércio e Indústria Ltda.
Conduta: declarar projeto básico de acordo com a Lei 8.666/1993, no âmbito dos Convites 1/2013 e 2/2014, com orçamento estimado de contratação não fundamentado em pesquisa de preços prévia à licitação
Ocorrência 2: serviços de natureza contínua prorrogados, no âmbito do Contrato 1/2013 (Convite 1/2013) , celebrado com a empresa Nelsonez Souza da Costa - ME, sem que houvesse pesquisa de preços para legitimar a sua manutenção com condições mais vantajosas para a administração, bem como ausência de pareceres jurídicos que chancelassem os aditivos contratuais realizados.
Conduta: não adotar providências para que o Contrato 1/2013 (Convite 1/2013) , firmado com a empresa Nelsonez Souza da Costa - ME, fosse prorrogado conforme a Lei 8.666/1993 determina, uma vez que não houve pesquisa de preços e pareceres jurídicos que chancelassem a manutenção deste contrato.
Ocorrência 3: ausência de cobertura contratual para serviços que foram contratados diretamente.
Conduta: Contratar diretamente serviços sem celebrar os respectivos ajustes
Ocorrência 4: contratação direta de serviços além do limite previsto no art. 24, inciso II, da Lei 8.666/1993 (R$ 8.000,00) .
Conduta: 	Contratar diretamente serviços além do limite previsto no art. 24, inciso II, da Lei 8.666/1993:
	b) audiência prévia do Sr. Edmilson da Silva Bandeira (Diretor Administrativo e Financeiro no período de 8/1/2012 a 7/1/2015 e Vice-Presidente no período de 11/1/2015 a 10/1/2016) : ofício de audiência à peça 34 e AR/ECT à peça 43:
Ocorrência 1: ausência de pesquisa de preços prévia à licitação que fundamente o orçamento estimado dos custos apresentado no projeto básico do Convite 1/2013 - Nelsonez Souza da Costa - ME, Convite 2/2014 - Larissa Tupinambá de Queiroz, Convite 2/2015 - Larissa Tupinambá de Queiroz, Convite 4/2015 - WSA Serviços, Comércio e Indústria Ltda.
Conduta: declarar projeto básico de acordo com a Lei 8.666/1993, no âmbito dos Convites 1/2013, 2/2014 e 2/2015, com orçamento estimado de contratação não fundamentado em pesquisa de preços prévia à licitação
Ocorrência 2: serviços de natureza contínua prorrogados, no âmbito do Contrato 1/2013 (Convite 1/2013) , celebrado com a empresa Nelsonez Souza da Costa - ME, sem que houvesse pesquisa de preços para legitimar a sua manutenção com condições mais vantajosas para a administração, bem como ausência de pareceres jurídicos que chancelassem os aditivos contratuais realizados.
Conduta: não adotar providências para que o Contrato 1/2013 (Convite 1/2013) , firmado com a empresa Nelsonez Souza da Costa - ME, fosse prorrogado conforme a Lei 8.666/1993 determina, uma vez que não houve pesquisa de preços e pareceres jurídicos que chancelassem a manutenção deste contrato.
Ocorrência 3: ausência de cobertura contratual para serviços que foram contratados diretamente.
Conduta: Contratar diretamente serviços sem celebrar os respectivos ajustes;
Ocorrência 4: contratação direta de serviços além do limite previsto no art. 24, inciso II, da Lei 8.666/1993 (R$ 8.000,00) .
Conduta: 	Contratar diretamente serviços além do limite previsto no art. 24, inciso II, da Lei 8.666/1993;
c) audiência prévia do Sr. Inácio Guedes Borges (Diretor Administrativo e Financeiro no período de 11/1/2015 a 10/1/2016) : ofício de audiência à peça 33 e AR/ECT à peça 38:
Ocorrência 1: ausência de pesquisa de preços prévia à licitação que fundamente o orçamento estimado dos custos apresentado no projeto básico do Convite 1/2013 - Nelsonez Souza da Costa - ME, Convite 2/2014 - Larissa Tupinambá de Queiroz, Convite 2/2015 - Larissa Tupinambá de Queiroz, Convite 4/2015 - WSA Serviços, Comércio e Indústria Ltda.
Conduta: declarar projeto básico de acordo com a Lei 8.666/1993, no âmbito dos Convites 2/2015 e 4/2015, com orçamento estimado de contratação não fundamentado em pesquisa de preços prévia à licitação.
Ocorrência 3: ausência de cobertura contratual para serviços que foram contratados diretamente.
Conduta: 		Contratar diretamente serviços sem celebrar os respectivos ajustes:
Ocorrência 4: contratação direta de serviços além do limite previsto no art. 24, inciso II, da Lei 8.666/1993 (R$ 8.000,00) .
Conduta: 	Contratar diretamente serviços além do limite previsto no art. 24, inciso II, da Lei 8.666/1993;
	d) audiência prévia do Sr. Antônio Jorge Cunha Campos (Presidente no período de 11/1/2015 a 10/1/2016) ; ofício de audiência à peça 52 e AR/ECT à peça 53 (foram realizadas diversas tentativas anteriores de notificação da audiência prévia, sem sucesso: peças 32 e 40, 46 e 49, 50 e 51) :
Ocorrência 1: ausência de pesquisa de preços prévia à licitação que fundamente o orçamento estimado dos custos apresentado no projeto básico do Convite 1/2013 - Nelsonez Souza da Costa - ME, Convite 2/2014 - Larissa Tupinambá de Queiroz, Convite 2/2015 - Larissa Tupinambá de Queiroz, Convite 4/2015 - WSA Serviços, Comércio e Indústria Ltda.
Conduta: declarar projeto básico de acordo com a Lei 8.666/1993, no âmbito do Convite 4/2015, com orçamento estimado de contratação não fundamentado em pesquisa de preços prévia à licitação.
Ocorrência 3: ausência de cobertura contratual para serviços que foram contratados diretamente.
Conduta: 	Contratar diretamente serviços sem celebrar os respectivos ajustes:	
Ocorrência 4: contratação direta de serviços além do limite previsto no art. 24, inciso II, da Lei 8.666/1993 (R$ 8.000,00) .
Conduta: 	Contratar diretamente serviços além do limite previsto no art. 24, inciso II, da Lei 8.666/1993;
	e) oitiva da empresa Antonelly Construções e Serviços Ltda: ofício de oitiva à peça 30 e AR/ECT à peça 36. A empresa apresentou pedido de prorrogação de prazo para manifestação (peça 47) , que foi devidamente apreciado e autorizado (peça 48) ; 
 	f) Oitiva da empresa Nelsonez Souza da Costa - ME: ofício de oitiva à peça 31 e AR/ECT à peça 37. A empresa apresentou pedido de prorrogação de prazo para manifestação e vista dos autos (peça 42) , por intermédio de procurador regularmente designado (peça 41) , que foi devidamente apreciado e autorizado (peça 45) .
12.	Na análise anterior dos autos, já no âmbito da SecexTrabalho (peça 60) , a instrução, em atenção ao alerta expedido pelo titular da Unidade Técnica acerca de inconformidade da notificação encaminhada ao responsável Antônio Jorge Cunha Campos, consignou que a notificação direcionada para o responsável mencionado (ofício de audiência à peça 52 e AR/ECT à peça 53) foi encaminhada para o endereço da empresa A C R - SERVICOS DIGITAIS LTDA, na qual o Sr. Antônio Jorge Cunha Campos figurava como sócio. 
13.	Assim, considerando que os normativos internos, assim como a jurisprudência desta Corte, não eram explícitos quanto a essa forma de notificação, entendeu que seria mais prudente, com vistas a evitar vícios de nulidade futuros, que fossem efetuadas novas tentativas de notificação do Sr. Antônio Jorge Cunha Campos.
14.	Para tanto, a instrução consignou que havia identificado que o Sr. Antônio Jorge Cunha Campos é servidor federal vinculado à Fundação Universidade do Amazonas, conforme extrato da pesquisa juntado à peça 59 (Fonte: http://www.portaldatransparencia.gov.br/servidores/1406669, acesso em 2/12/2019) . Assim, sugeriu a expedição de novos ofícios de audiência dirigidos ao endereço profissional junto à Fundação Universidade do Amazonas, e concomitantemente ao endereço obtido pela SECEX/AM junto ao TRE (peça 44) , cujo AR retornou após três tentativas frustradas.
15.	A proposta foi acolhida pelo escalão dirigente da Unidade Técnica, sendo expedidos os ofícios de audiência nº s 1529 e 1530/2019-TCU/SecexTrabalho, datados de 17/12/2019 (peças 62-63) . Após pedido de prorrogação de prazo, o responsável apresentou as alegações de defesa que compõe a peça 68, por intermédio de procurar regularmente designado (peça 68, p.5) .
EXAME TÉCNICO
16.	Uma vez concluída a fase das comunicações processuais, na forma autorizada pelo Ministro-Relator, retoma-se a análise dos autos. 
17.	Embora todos os responsáveis arrolados nos autos, aos quais foram dirigidos ofícios de audiência prévia ou oitiva, tenham sido devidamente notificados nos respectivos endereços, conforme Avisos de Recebimento - AR restituídos a esta Corte pela Empresa Brasileira de Correios e Telégrafos - ECT, conforme dados registrados nos itens 11 e 15 desta instrução, apenas o Sr. Antônio Jorge Cunha Campos apresentou as suas alegações de defesa, que serão analisadas logo adiante. Os demais deixaram transcorrer o prazo regulamentar sem apresentar as suas razões de justificativa ou manifestações acerca das irregularidades a eles imputadas. 
18.	Com relação às empresas Nelsonez Souza da Costa - ME e Antonelly Construções e Serviços Ltda, que solicitaram prorrogação de prazo para manifestação acerca das respectivas oitivas, reiteramos que as prorrogações foram devidamente autorizadas, ainda que não informadas às partes. Acerca dessa matéria, cumpre esclarecer que tanto a Resolução TCU 170/2004, art. 19, § 6º, como o RI/TCU, art. 183, estabelecem que a autorização de prorrogação de prazo para atendimento de comunicações processuais independe de notificação da parte. 
19.	O RI/TCU estabelece, ainda, em seu art.179, que a citação, a audiência ou a notificação, bem como a comunicação de diligência e de rejeição de alegações de defesa, far-se-ão por uma das seguintes formas: 
I - mediante ciência da parte, efetivada por servidor designado, por meio eletrônico, fac-símile, telegrama ou qualquer outra forma, desde que fique confirmada inequivocamente a entrega da comunicação ao destinatário; 
II - mediante carta registrada, com aviso de recebimento que comprove a entrega no endereço do destinatário; 
III - por edital publicado nos órgãos oficiais, quando o seu destinatário não for localizado.
20.	No presente caso, foi utilizada a forma definida no inciso II, mediante a entrega de carta registrada entregue no endereço dos responsáveis, ocasião em que foi colhida a assinatura da pessoa que recebeu a correspondência.
21.	Feitas essas considerações, passa-se à análise das razões de justificativa apresentadas pelo Sr. Antônio Jorge Cunha Campos em confronto com as irregularidades a ele imputadas.
	Irregularidade: ausência de pesquisa de preços prévia à licitação que fundamente o orçamento estimado dos custos apresentado no projeto básico do Convite 1/2013 - Nelsonez Souza da Costa - ME, Convite 2/2014 - Larissa Tupinambá de Queiroz, Convite 2/2015 - Larissa Tupinambá de Queiroz, Convite 4/2015 - WSA Serviços, Comércio e Indústria Ltda.
	Razões de justificativa
22.	O responsável alega que o apontamento da Unidade Técnica deste Tribunal não vislumbrou indícios de superfaturamento do objeto contratado. Sustenta, também, que não houve óbices para a escolha a modalidade licitatória de Convite, pois houve autorização para que realizasse normalmente a licitação em razão da existência de previsão orçamentária para custeio da despesa.
23.	Desta forma, entende que não houve restrição na competitividade, uma vez que o certame teria sido amplamente divulgado e as empresas F A DE OLIVEIRA GRAFICA - EPP, WSA SERVIÇOS, COMÉRCIO E INDUSTRIA LTDA e C A RODRIGUES TIPOGRAFIA - ME, foram convidadas e aceitaram participar do certame, conforme anexo peça 15, p.160-207, peça 16 p. 1-107) , e os valores estimados estavam de acordo com os praticados no mercado.
24.	Destaca, ainda, que não ocorreu qualquer prejuízo para o julgamento adequado dos itens licitados, nem a influência na execução do contrato, sendo que o Conselho Regional de Administração do Amazonas, executou o disposto no projeto básico da referida licitação.
25.	Assim, entende 	que não é razoável exigir conduta diversa da adotada pelos agentes, uma vez que declarando conformidade com o projeto básico do Convite 04/2015, em que se sagrou vencedora a WSA Serviços, Comércio e Industria, buscou a proposta mais vantajosa para o CRA/AM, não tendo a intenção de agir fora dos liames da lei, mas sim buscou, em todos os atos, a transparência e a clareza com a coisa pública. Para tanto, reitera os documentos já juntados à peça 15, fls. 160-207 e peça 16, fls. 1-107.
	Análise
26.	O responsável não ataca o apontamento efetuado, uma vez que se limita a afirmar que não houve superfaturamento, que a modalidade licitatória escolhida (convite) , foi adequada, que havia previsão orçamentária para o custeio da despesa e que não houve restrição à competitividade, ao passo que a irregularidade a ele atribuída foi a ausência de pesquisa de preços prévia à licitação que fundamente o orçamento estimado dos custos das contratações.
27.	O único comentário acerca do tema central foi que os valores estimados estavam de acordo com os praticados no mercado, sem, no entanto, apresentar qualquer comprovação nesse sentido. Observa-se, por oportuno, que a descrição da irregularidade na instrução juntada à peça 23, item 13.1, consignou que o despacho que solicitava a autorização para abertura de seus procedimentos licitatórios estimava o valor a ser contratado com base em preço de mercado do objeto, mas não trazia os documentos relativos à pesquisa de preços prévia à licitação que fundamentasse o orçamento estimado dos custos apresentado no seu projeto básico.
28.	Além disso, o responsável faz referência apenas ao Convite 4/2015, no qual acorreram três interessados, silenciando-se sobre os demais convites arrolados na descrição da irregularidade. Mesmo neste caso, em que foram obtidas 3 propostas, não significa que os preços praticados estavam em conformidade com o mercado, especialmente no caso de licitação na modalidade de convite, onde existe a possibilidade de acordos prévios entre os participantes, com ou sem a interferência do contratante. 
29.	Quanto à alegação de que não ocorreu qualquer prejuízo para o julgamento adequado dos itens licitados, nem a influência na execução do contrato, o qual teria sido executado em conformidade com o projeto básico, cabe observar que a execução do objeto contratado não significa que os valores pagos estavam em conformidade com os preços  praticados no mercado, haja vista que não houve qualquer comprovação nesse sentido, de forma a demonstrar que foram atendidos os critérios definidos no art. 3º da Lei 8.666/1993 (princípio de seleção da proposta mais vantajosa) ; arts. 26, parágrafo único, incisos II e III, e 43, inciso IV, da Lei 8.666/1993.
	Irregularidade: ausência de cobertura contratual para serviços que foram contratados diretamente.
	Razões de justificativa
30.	O responsável sustenta, inicialmente, que Bandeira de Mello aponta que a contratação excepcional sem licitação tem por finalidade o suprimento temporário de pessoal perante contingências que desgarrem da normalidade das situações e presumam admissões apenas provisórias, demandas em circunstâncias incomuns, cujo atendimento reclama satisfação.
31.	Dessa forma, entende que os contratados pelo Conselho Regional de Administração do Amazonas, no exercício 2015/2016, através de recibo de prestação autônoma de serviço, sem vínculo com o conselho profissional, conforme demonstrado nos autos, peças 18 e 20, devem ser assim classificados. Além disso, corrobora com o declarado pelo CRA/AM em fl. 22, peça 18, conforme a seguir transcrito:
Por ser oportuno e pertinente, chama-se atenção à questão referente à submissão da categoria funcional dos empregados de Conselhos de Fiscalização Profissionais ao regime jurídico único, balizado na Lei nº 8.112/1990, que tem notadamente causado conflitos nos Tribunais, sobretudo quanto a natureza das contratações realizadas pelos Conselhos Profissionais. 
32.	A esse respeito, traz à colação entendimento firmado por esta Corte nos seguintes precedentes:
Acórdão 341/2004-TCU-Plenário -TCU:
9.2.3 os servidores dos conselhos de fiscalização profissional nunca foram regidos pela Lei 8.112/90, mesmo no período anterior à vigência da Medida Provisória 1.549/97, sucessivamente reeditada e convertida na Lei 9.649/98, uma vez que jamais foram detentores de cargos públicos criados por lei com vencimentos pagos pela União, sendo-lhes, portanto, incabível a transposição do regime celetista para o estatutário, conforme o art. 243 do referido diploma legal; 9.2.4 o marco inicial para a obrigatoriedade da realização de prévio concurso público para as admissões de servidores pelos conselhos de fiscalização de profissões regulamentadas, sob pena de nulidade dos referidos atos e responsabilização dos gestores, é o dia 18.5.2001, data de publicação no Diário de Justiça do Acórdão proferido pelo Supremo .Tribunal Federal no julgamento do Mandado de Segurança 21.797-9;
Acórdão 298/2010-TCU-Plenário - TCU
[ ... ]
3. O regime jurídico dos empregados das autarquias corporativas denominadas conselhos de fiscalização de profissões regulamentadas continua sendo o disposto no art. 58, § 3°, da Lei 9.649/1998, vez que o exame da constitucionalidade do referido parágrafo foi considerado prejudicado na ADI 1717/DF e que o decidido na ADI 2135 pelo STF, em sede de cautelar, não alcança, de todo modo, as referidas entidades.
	Análise
33.	Novamente o responsável não ataca o tema central da irregularidade a ele imputada, que foi a ausência de cobertura contratual para serviços que foram contratados diretamente, uma vez apenas tenta justificar a necessidade das contratações e a excepcionalidade da ausência de licitação.
34.	Considerando que não houve contestação quanto à ausência de cobertura contratual, restaria apenas ratificar o apontamento. No entanto, logo adiante será apresentada uma nova abordagem quanto ao apontamento relativo à ocorrência 3, reproduzida no item 8 desta instrução, na esteira do alerta apresentado pelo Ministro-Relator Augusto Sherman Cavalcanti em seu Despacho juntado à peça 28.  
	Irregularidade: contratação direta de serviços além do limite previsto no art. 24, inciso II, da Lei 8.666/1993 (R$ 8.000,00) .
	Razões de justificativa
35.	O responsável justifica a adoção dessa medida em razão do dispendioso custo que seria ao Conselho a realização da licitação, assim como, os valores referentes a essas prestações de serviços cobririam o exercício anual, conforme notas de empenho acostadas ao processo, de peça 18 e seus anexos.
	Análise
36.	As alegações apresentadas pelo responsável estão desconectadas da realidade que envolve a administração pública, fato que dispensa maiores delongas na sua apreciação. Escapa ao senso comum imaginar que o órgão público venha a deixar de licitar para não incorrer em custos adicionais, isto porque, o administrador público deve se pautar pela observância dos princípios constitucionais, especialmente os da legalidade, transparência, igualdade e moralidade, demonstrando, sempre, que agiu na defesa do interesse público e, no caso de compras e contratações, que optou pela proposta mais vantajosa para a administração.
37.	Quanto ao fato de os serviços cobrirem o exercício anual, isso deveria justamente servir para balizar o custo da contratação e definição da modalidade adequada de licitação.
38.	Uma vez concluída a análise das razões de justificativa apresentadas pelo único responsável que se manifestou nos autos, passa-se à revisão do apontamento relativo à ocorrência 3, reproduzida no item 8 desta instrução, na esteira do alerta apresentado pelo Ministro-Relator Augusto Sherman Cavalcanti em seu Despacho juntado à peça 28, conforme já consignado no item 10 desta instrução.
39.	Naquela oportunidade, o Ministro-Relator Augusto Sherman Cavalcanti expediu alerta para a unidade instrutiva no sentido de que, quando da análise das respostas às audiências atinentes à ocorrência 3, examinasse as prestações de serviço em questão, com vistas a segregar eventuais casos em que, nos termos do caput do art. 62 da Lei 8.666/1993, o instrumento de contrato poderia ser substituído por outro instrumento hábil, tal como a nota de empenho, hipótese em que se deveria aferir em que medida esse último atendeu ao disposto no § 2º daquele art. 62 do Estatuto de Licitações e Contratos. 
40.	Compulsando os autos, verifica-se que, por ocasião da instrução juntada à peça 4, a SECEX/AM promoveu diligência junto ao CRA/AM solicitando, entre outras informações, as seguintes, conforme ofício juntado à peça 11: 
 (...) 
g) encaminhe cópia dos contratos celebrados com as seguintes pessoas físicas, se houver: Eli Regina Ferreira da Silva (CPF XXX.566.692-XX) , Ruth Alencar de Queiroz (CPF XXX.852.472-XX) , lzabel Christina de Souza Maquiné (CPF XXX.742.642-XX) , Marivaldo Silva Gomes (CPF XXX.435.902-XX) , Eloilson Domingos Pinheiro Leão (CPF XXX.145.392-XX) , Leinamar Martins de Oliveira (CPF XXX.732.532-XX) , Larissa Tupinambá de Queiroz (CPF XXX.623.872-XX) , Valdimar Dias de Oliveira (CPF XXX.087.992-XX) , Anna Giselli Barbosa Carneiro Martinez (CPF XXX.268.822-XX) , Lucilene Costa Castro (CPF XXX.506.592-XX) , Marcelo Pereira da Silva (CPF XXX.659.519-XX) , Laura Jane Vidal Bezerra (CPF XXX.377.032-XX) , Wildes da Silva Oliveira (CPF XXX.200.942-XX) , Marlene Ramos Cardoso (CPF XXX.796.832-XX) , Haroldo Cruz Castelo Branco (CPF XXX.973.717-XX) , Francisca Vanessa Assis Lacerda (CPF XXX.700.062-XX) , Manoel Oliveira de Queiroz Junior (CPF XXX.346.342-XX) , José Antonio Lima Guedes (CPF XXX.488.332-XX) , Eliomara da Costa Cruz (CPF XXX.811.802-XX) e Magali Silva Gomes (CPF XXX.875.402-XX) , relativos aos exercícios 2012 a 2016; 
h) caso não haja contrato celebrado com as pessoas físicas supramencionadas, esclareça o seu vínculo com o CRA/AM, relatando o objeto do serviço prestado e o fundamento de sua contratação, relativos aos exercícios 2012 a 2016; 
i) encaminhe cópia das notas fiscais e recibos emitidos pelos prestadores de serviço pessoa física supramencionados, se houver, relativos aos exercícios 2012 a 2016;
41.	Em resposta (peça 18, p.7-8) , o conselho encaminhou os contratos existentes, conforme solicitado na alínea 'g' (peça 20, p.88-100) , e para os demais casos, o conselho encaminhou quadro demonstrativo dos prestadores de serviço e respectivos vínculos, esclarecendo que se tratavam de Prestadores de Serviços Eventuais, por meio de compra direta, nos termos do artigo 24, inciso II, da Lei Federal n° 8.666/93 (peça 18, p.8-23) , ou seja, não houve necessidade de formalização de contrato (alínea 'h') . O conselho encaminhou, também, as notas fiscais de prestação de serviços, solicitados na alínea 'i', acompanhadas das respectivas notas de empenho (peça 20, p.101-328 e peça 21, p.1-154) .
42.	Diante da informação de que não houve a formalização de contrato dos casos que serviram de evidência para a ocorrência 3, mas sim juntadas as correspondentes notas de empenho e respectivas notas fiscais, resta demonstrado que o conselho agiu amparado no art.62 da Lei 8.666/1993, que autoriza a substituição do contrato por outros instrumentos hábeis, tais como carta-contrato, nota de empenho de despesa, autorização de compra ou ordem de execução de serviço, nos casos que não sejam decorrentes de concorrência e de tomada de preços, e nem de dispensas e inexigibilidades cujos preços estejam compreendidos nos limites destas duas modalidades de licitação.  
43.	Com relação à observação do Ministro-Relator de que, nos casos em que houve substituição do contrato pela nota de empenho, deveria ser aferido em que medida esse último atendeu ao disposto no § 2º daquele art. 62 do Estatuto de Licitações e Contratos, cabe destacar que as notas de empenho juntadas aos autos, limitam-se a descrever o objeto da contratação, sem qualquer menção aos demais requisitos estabelecidos no art. 55 da Lei 8.666/1993. Neste sentido, cabe observar que a nota de empenho segue modelo padronizado que não comporta a inserção de maiores informações acerca de eventuais obrigações das partes. Além disso, serve apenas como documento formal da administração, cujo objetivo é reservar a parcela do orçamento destinada ao pagamento do objeto contratado, e exige apenas assinatura do representante da administração e não do contratado. Aplicar-se-ia, no caso, apenas a estipulação de condições de fornecimento/execução, pagamento e prazos, cautelas que não foram adotadas pela administração. 
44.	Dentre as contratações em que a formalização do contrato foi substituída pela nota de empenho, podem ser arrolados casos de entrega unitária e imediata, que não exigem maiores cautelas da administração, tais como 'Apresentação Musical em Comemoração ao dia das Mulheres Administradoras' e 'Prestação de Serviço floricultura para o Evento dia das Mulheres Administradoras' (peça 18, p.12) . No entanto, existem outras tantas que se referem a fornecimentos/serviços entregues de forma parcelada, que justificariam a adoção de maiores cuidados da administração com vistas a garantir o atendimento dos objetivos das contratações, tais como: Prestação de Assessoria de Informática por lzabel Christina de Souza Maquine (peça 18, p.9-10) , Prestação de serviços na Divisão de Cadastro por Ruth Alencar de Queiroz (peça 18, p.10) , Organização e Catalogação de Arquivos de Documentos por Leinamar Martins de Oliveira (peça 18, p.12) .
45.	Assim, resta demonstrada a omissão na adoção de cautelas pela administração, naqueles casos em que o termo contrato seria prescindível. Há que se observar, também, que nesses casos, a administração deixou promover a substituição do contrato por outros instrumentos hábeis, tais como carta-contrato, nota de empenho de despesa, autorização de compra ou ordem de execução de serviço. Note-se que a emissão das Notas de Empenho, na forma utilizada no âmbito do conselho, não pode ser considerada como suficiente para formalizar as garantias em favor do contratante. 
46.	Cumpre esclarecer, ainda, que algumas dessas contratações ultrapassaram os limites estabelecidos no art. 24, inciso II, da Lei 8.666/1993. No entanto, tais situações foram inseridas na ocorrência 4, que igualmente foi objeto de audiência prévia.
47.	Com relação aos demais responsáveis arrolados nos autos, embora devidamente notificados das respectivas audiências prévias, deixaram transcorrer o prazo regulamentar sem apresentar as suas razões de justificativa ou manifestações acerca das irregularidades a eles imputadas. Assim, resta caracteriza a revelia dos responsáveis, estando autorizado o prosseguimento do processo, na forma definida no art.12, § 3º, da Lei 8.443/1992.  
48.	No entanto, nos processos do TCU, a revelia não leva à presunção de que seriam verdadeiras todas as imputações levantadas contra os responsáveis, diferentemente do que ocorre no processo civil, em que a revelia do réu opera a presunção da verdade dos fatos narrados pelo autor. Dessa forma, a avaliação da responsabilidade do agente não pode prescindir da prova existente no processo ou para ele carreada.
49.	Neste sentido, observa-se que os fatos estão devidamente comprovados nos autos, conforme consignado na instrução juntada à peça 23, itens 13-16, e na matriz de responsabilização juntada à peça 54, onde estão descritas as irregularidades, indicadas as condutas dos responsáveis, os critérios, evidências, nexo de causalidade e culpabilidade.
50.	Assim, resta viabilizada a aplicação da multa prevista no art.58, inciso III, da Lei 8.443/1992, conforme estabelece o art.43, § único, da mesma Lei, uma vez que não foram apresentadas razões de justificativas capazes de descaracterizar as imputações apresentadas aos responsáveis. 
51.	Já com relação às empresas Nelsonez Souza da Costa - ME e Antonelly Construções e Serviços Ltda, que igualmente deixaram transcorrer o prazo regulamentar para apresentar manifestação acerca dos fatos a elas imputados, mesmo após a prorrogação do prazo inicialmente fixado, resta propor a sanção prevista no art. 46 da Lei 8.443/1992, uma vez que foram devidamente alertadas desta possibilidade nos respectivos ofícios de oitiva (peças 30 e 31) . 
52.	Por fim, cumpre esclarecer que foram acrescentados aos autos, e ainda não analisados, os documentos que compõem as peças 55-58, oriundos do Ministério Público Federal.
53.	A documentação encaminhada pelo MPF se refere a ação proposta contra as empresas Antonelly, Medição e Nelsonez, em razão de fraudes em licitação no âmbito do Distrito Sanitário Especial Indígena de Porto Velho/RO - DSEI/RO. Na referida ação, consta a informação de que a empresa Nelsonez mantinha contrato com o CRA/RO, e que se encontrava em tramitação nesta Corte o TC Processo 033.076/2015-4, que cuida de irregularidades envolvendo o CRA/AM e NELSONEZ, em razão de suposta irregularidade na contratação desta empresa, via convite. Esses fatos, segundo o MPF, já estavam tratados no IC nº  1.13.000.001795/2015-54, que tramita junto ao 3º Ofício da Procuradoria da República no Amazonas (peça 55, p.120, item 7) .
54.	O TC-Processo 033.076/2015-4 já foi apreciado por meio do Acórdão 5074/2016-TCU-Primeira Câmara, conforme consignado no item 4 da presente instrução. Naquele processo, foi abordada a adoção de convites como modalidade de licitação para aquisição de serviços comuns em afronta ao disposto no art. 4º do Decreto 5.450/2005, entre os quais estava arrolado o convite 1/2013, que resultou na contratação da empresa Nelsonez, conforme consignado na instrução juntada à peça 14, p. 4, item 13. O mesmo convite está incluído na ocorrência 1 que foi objeto de audiências prévias promovidas nos presentes autos.
55.	Considerando que ação penal proposta pelo MPF refere-se unicamente aos contratos firmados no âmbito do DSEI/RO, e que o eventual reflexo em relação ao CRA/RO está em fase de apuração no âmbito do IC nº 1.13.000.001795/2015-54, entende-se que não há, por enquanto, motivo que recomende a interrupção do andamento deste processo, uma vez que o MPF poderá comunicar a esta Corte eventuais irregularidades adicionais identificadas no inquérito em andamento, com amparo no Acordo de Cooperação Técnica e Assistência Mútua entre o Tribunal de Contas da União e o Ministério Público Federal (Processo TCU nº Processo 014.615/2011-8) .
PROPOSTA DE ENCAMINHAMENTO
56.	Ante todo o exposto, submetem-se os autos à consideração superior, propondo:
56.1. que a presente representação seja conhecida, uma vez satisfeitos os requisitos de admissibilidade previstos nos arts. 235 e 237, inciso I, do Regimento Interno deste Tribunal, e no art. 103, § 1º, da Resolução - TCU 259/2014, sendo considerada parcialmente procedente;
56.2. que seja aplicada aos responsáveis José Carlos de Sá Colares (CPF XXX.796.402-XX) , Edmilson da Silva Bandeira (CPF XXX.782.812-XX) , Inácio Guedes Borges (CPF XXX.584.932-XX) e Antônio Jorge Cunha Campos (CPF XXX.548.602-XX) a multa prevista o art.58, inciso III, da Lei 8.443/1992, com a fixação do prazo de quinze dias, a contar das notificações, para que comprovem, perante este Tribunal (art. 214, III, 'a', do RI/TCU) , o recolhimento das dívidas aos cofres do Tesouro Nacional, atualizadas monetariamente desde a data do acórdão até a do efetivo recolhimento, se forem pagas após o vencimento, na forma da legislação em vigor;
56.3. que seja autorizada, desde logo, nos termos do art. 28, II, da Lei 8.443/1992, a cobrança judicial da dívida, caso não atendidas as notificações;
	56.4. que seja aplicada às empresas Nelsonez Souza da Costa - ME (CNPJ 14.726.800/0001-07) e Antonelly Construções e Serviços Ltda. (CNPJ 04.718.687/0001-56) , a penalidade de inabilitação para participarem de licitações na Administração Pública Federal, conforme previsto no art.46 da Lei 8.442/1992;
	56.5. que seja expedida comunicação ao Ministério Público Federal, Procuradoria da República no Amazonas, autor da representação, acerca da deliberação adotada. ".
	É o Relatório.

8.1. Paulo Victor Solart Coelho (14212/OAB-AM), representando Conselho Regional de Administração do Amazonas e Antônio Jorge Cunha Campos;  
8.2. Igor de Mendonça Campos (766/OAB-AM), representando Nelsonez Souza da Costa.

Não atuou.

REPRESENTAÇÃO. MINISTÉRIO PÚBLICO FEDERAL. IRREGULARIDADES EM CONTRATAÇÕES. AUDIÊNCIA. REVELIA. REJEIÇÃO DAS JUSTIFICATIVAS. MULTA.

REPRESENTAÇÃO (REPR)

Secretaria de Controle Externo da Administração do Estado (SecexAdministração); Secretaria de Controle Externo do Trabalho e Entidades Paraestatais (SecexTrabalho).

Em exame Representação apresentada pela Procuradoria da República no Amazonas - Ministério Público Federal (MPF) , mediante o encaminhamento de documentação acerca de possíveis irregularidades no Conselho Regional de Administração do Amazonas - CRA/AM, nos exercícios de 2012 a 2016.
Conforme esclareceu a então Secex/AM na instrução de peça 4, embora os documentos em questão também se refiram ao Inquérito Civil Público 1.13.000.001795/2015-54, o qual já foi objeto da Representação do MPF, constante do TC-Processo 033.076/2015-4, sobre a qual foi proferido o Acórdão 5074/2016-TCU-Primeira Câmara, Relator Ministro-Substituto Weder de Oliveira, na peça ora apresentada o MPF aponta novos elementos indicativos das seguintes ocorrências:
	a) desvio de verbas públicas, decorrentes de receitas obtidas quando da realização de evento alusivo ao "Dia do Administrador", mediante a utilização de "caixa dois";
	b) contratos superfaturados;
	c) direcionamento de licitações;
	d) pagamentos efetuados regularmente a terceiros sem a formalização de contrato; e
	e) pagamentos efetuados em relação aos eventos "CRA na Estrada - Manicoré" e "CRA na Estrada - Manacapuru" sem prestação de contas.
Após realizar diligências por mim autorizadas (peça 6) , a unidade técnica consigna haver identificado indícios que, em relação às possíveis irregularidades sinalizadas nesta Representação, reforçariam a existência das seguintes ocorrências (peça 23, p. 16) :
	a) ausência de pesquisa de preços prévia à licitação que fundamente o orçamento estimado dos custos apresentado no projeto básico - constatada nos Convites 1/2013, 2/2014, 2/2015 e 4/2015;
	b) prorrogação, a título de serviços de natureza contínua, do contrato firmado, com a empresa Nelsonez Souza da Costa - ME, em decorrência do Convite 1/2013, sem que houvesse pesquisa de preços para legitimar a sua manutenção com condições mais vantajosas para a Administração, identificando-se, ainda, a ausência de pareceres jurídicos que chancelassem os aditivos contratuais firmados;
	c) ausência de cobertura contratual (não foram apresentados os instrumentos de contratos) para serviços que foram contratados diretamente;
	d) contratação direta de serviços além do limite de valor previsto no inc. II do art. 24 da Lei 8.666/1993 para dispensa; e
	e) identificação de que, no Convite 1/2013, participaram as empresas Antonelly Construções e Serviços Ltda. e Nelsonez Souza da Costa - ME, sendo que o Sr. Nelsonez Souza da Costa, proprietário e representante desta última naquele certame, também era, na oportunidade, funcionário da primeira, situação que pode haver configurado a ocorrência de fraude entre licitantes.
Na sequência, por meio do Despacho de peça 28, anuí à proposta instrutória de peças 23-25, no sentido de realizar audiências em relação às quatro primeiras dessas ocorrências, bem como a realização de oitivas das empresas envolvidas relativamente à ocorrência do item "e" supra. 
Em sua derradeira instrução (peças 70-72) , a unidade técnica propõe a aplicação de multas aos quatro responsáveis ouvidos, bem como a declaração de inidoneidade das empresas Antonelly Construções e Serviços Ltda. e Nelsonez Souza da Costa - ME.
Brevemente historiado, desde logo adianto que, com as devidas vênias, dissinto parcialmente da proposta oferecida pela unidade técnica, consoante considerações que se seguem. 
Observo que, embora regularmente notificados (peça 29) , os Srs. José Carlos de Sá Colares (Presidente do CRA/AM no período de 8/1/2012 a 7/1/2015 - peças 35 e 39) , Edmilson da Silva Bandeira (Diretor Administrativo e Financeiro no período de 8/1/2012 a 7/1/2015 e Vice-Presidente no período de 11/1/2015 a 10/1/2016 - peças 34 e 43) e Inácio Guedes Borges (Diretor Administrativo e Financeiro no período de 11/1/2015 a 10/1/2016 - peças 33 e 38) , bem como as empresas Antonelly Construções e Serviços Ltda (peças 30 e 36) e Nelsonez Souza da Costa - ME (peças 31 e 37) , deixaram transcorrer o prazo regulamentar sem apresentar as suas razões de justificativa ou manifestações acerca das irregularidades a eles imputadas, caracterizando, assim, a revelia, na forma definida no art. 12, § 3º, da Lei 8.443/1992. As empresas chegaram a apresentar pedido de prorrogação de prazo para manifestação (peças 42 e 47) , os quais foram apreciados (peças 45 e 48) , muito embora ao final não tenham se manifestado. 
Ao fim e ao cabo, apenas o Sr. Antônio Jorge Cunha Campos (Presidente no período de 11/1/2015 a 10/1/2016) apresentou razões de justificativa à peça 68.  
Passando a examinar as ocorrências objeto de manifestação, registro que, em relação ao item 3.a, foi promovida a audiência dos quatro responsáveis em razão da ausência de pesquisa de preços prévia à licitação, constatada nos Convites 1/2013, 2/2014, 2/2015 e 4/2015, visto que os responsáveis teriam declarado, nos autos daquelas contratações, que o projeto básico encontrava-se de acordo com a Lei 8.666/1993. Assim, segundo a unidade técnica, tal conduta teria violado os arts. 26, parágrafo único, incisos II e III, e 43, inciso IV, da Lei 8.666/1993, e a jurisprudência desta Casa (a exemplo dos Acórdãos 1.379/2007, Relator Ministro Benjamin Zymler, 2.380/2013, Relatora Ministra Ana Arraes, ambos do Plenário; e Acórdão 1344/2009-TCU-Segunda Câmara, Relator Ministro José Jorge) .  
Isto porque a diligência promovida anteriormente nestes autos permitiu constatar que, apesar de os respectivos autos estimarem o valor a ser contratado (Convite 1/2013  - peça 13, p. 25-34; Convite 2/2014 -p. 60-68; Convite 2/2015 - peça 15, p. 2-11; Convite 4/2015 - peça 15, p. 160-169) , a partir de uma declaração do diretor de administração, inexistiam documentos relativos à pesquisa de preços prévia à licitação que fundamentassem o orçamento estimado dos custos apresentados no projeto básico.
As razões de justificativa apresentadas pelo Sr. Antônio Jorge Cunha Campos (peça 68) , adequadamente examinadas pela unidade técnica (peça 70, p. 7-12) , afiguraram-se insuficientes para elidir sua responsabilidade pela irregularidade em questão. Assim, acolho a análise instrutória, incorporando-a às minhas razões de decidir. 
A despeito de mencionar que os valores estariam dentro de patamares de mercado, o Sr. Antônio Jorge Cunha Campos não trouxe, novamente, elementos capazes de comprovar tal afirmação. Inobstante, ainda que restasse afastada a existência de sobrepreço ou superfaturamento, a falta de pesquisa de mercado caracteriza infração à norma legal, dando azo à aplicação da multa estabelecida no art. 58, inciso II, da Lei Orgânica. 
No que tange à ocorrência do item 3.b supra, em função de não adotarem providências para que a renovação do Contrato 1/2013 (firmado em decorrência do Convite 1/2013) fosse precedida da devida pesquisa de preços e de pareceres jurídicos que chancelassem a manutenção do ajuste (peça 13, p. 7-59; peça 14, p. 26-206) , promoveu-se a audiência dos Srs. José Carlos de Sá Colares (Presidente no período de 8/1/2012 a 7/1/2015) e Edmilson da Silva Bandeira (Diretor Administrativo e Financeiro no período de 8/1/2012 a 7/1/2015) . 
Sob a mesma situação foram celebrados os termos aditivos 1º, 2º e 3º (peça 14, p. 191-203) , sendo que, nos TAs 2º e 3º, o valor do contrato passou a constar como sendo de R$ 72.809,40 (peça 14, p. 198 e 203) , superior ao inicial de R$ 65.947,68 (peça 14, p. 168, 183 e 195) , supostamente em razão da "CCT da categoria" (peça 14, p. 190) .
A este respeito, considerando-se que a ausência dos referidos documentos viola, respectivamente, o art. 57, inciso II e §2º, e o art. 38, parágrafo único, ambos da Lei 8.666/1993 e que os aditivos contratuais são ajustes ao contrato, motivo pelo qual a exigência do art. 38, parágrafo único, também se aplica aos termos aditivos, conforme jurisprudência desta Casa (a exemplo do Acórdão 3024/2013-TCU-Plenário, Relator Ministro Benjamin Zymler) , acolho a proposta instrutória pela aplicação de multa aos responsáveis revéis, Srs. José Carlos de Sá Colares (Presidente no período de 8/1/2012 a 7/1/2015) e Edmilson da Silva Bandeira (Diretor Administrativo e Financeiro no período de 8/1/2012 a 7/1/2015) .  
No que pertine à ocorrência do item 3.c, em razão de contratarem diretamente serviços sem celebrar os respectivos instrumentos contratuais, foram ouvidos os Srs. José Carlos de Sá Colares (Presidente no período de 8/1/2012 a 7/1/2015) , Edmilson da Silva Bandeira (Diretor Administrativo e Financeiro no período de 8/1/2012 a 7/1/2015) , Inácio Guedes Borges (Diretor Administrativo e Financeiro no período de 11/1/2015 a 10/1/2016) e Antônio Jorge Cunha Campos (Presidente no período de 11/1/2015 a 10/1/2016) .
A este respeito, lembro que foram realizados pagamentos a pessoas físicas (peça 20, p. 101-328; peça 21, p. 1-154) , supostamente em razão da prestação de serviços (a exemplo de serviço de assessoria de organização de eventos, realização de fotografias, digitação, organização e catalogação de arquivos, apresentação musical, entre outros) , sem a existência de instrumento de contrato.   
Com relação às justificativas apresentadas pelo Sr.  Antônio Jorge Cunha Campos, mostraram-se insuficientes, eis que o recibo de prestação autônoma de serviço não atende à formalização inerente aos contratos administrativos.  
Ainda que se esteja diante de valores de baixa materialidade, caso tomados individualmente cada pagamento, a contratação da prestação de serviços sem a devida formalização não encontra amparo na legislação, de sorte que a conduta violou o art. 60, parágrafo único, da Lei 8.666/1993.
No que se refere ao disposto no art. 62 do Estatuto de Licitações e Contratos, a unidade técnica aponta existirem, nos presentes autos, notas fiscais de prestação de serviços acompanhadas das respectivas notas de empenho (peça 20, p. 101-328 e peça 21, p. 1-154) , inobstante defenda que tais documentos não atenderiam ao disposto no § 2º daquele art. 62, em razão de se limitarem a descrever o objeto da contratação, sem qualquer menção aos demais requisitos estabelecidos no art. 55 da Lei 8.666/1993, pois a nota de empenho seguia "modelo padronizado que não comporta a inserção de maiores informações acerca de eventuais obrigações das partes".
Observo que, em alguns casos a nota de empenho chegava a precisar o serviço prestado e a respectiva data (peça 20, p. 104) , em outros, a nota de empenho e a nota fiscal (peça 20, p. 106-107) trazem informações genéricas quanto à prestação do serviço. Em qualquer destes casos, ainda que não se exija o atendimento integral ao rol do art. 55 da Lei 8.666/1993, entendo que as informações indicadas são insuficientes para atendimento à situação excepcional do art. 62, caput c/c seu §2º, do referido diploma legal.
Assim, considerando-se ainda a inexistência de apontamentos relacionados à ausência de prestação dos referidos serviços, acolho a proposta instrutória pela aplicação da multa legal aos responsáveis ouvidos em audiência. 
Em relação à ocorrência do item 3.d, em razão de contratarem diretamente serviços além do limite de valor previsto no inciso II do art. 24 da Lei 8.666/1993 (à época R$ 8.000,00) , promoveu-se a audiência dos Srs. José Carlos de Sá Colares (Presidente no período de 8/1/2012 a 7/1/2015) , Edmilson da Silva Bandeira (Diretor Administrativo e Financeiro no período de 8/1/2012 a 7/1/2015) , Inácio Guedes Borges (Diretor Administrativo e Financeiro no período de 11/1/2015 a 10/1/2016) e Antônio Jorge Cunha Campos (Presidente no período de 11/1/2015 a 10/1/2016) .
Igualmente em relação a este ponto, as justificativas apresentadas pelo Sr. Antônio Jorge Cunha Campos (peça 68) foram insuficientes para afastar as irregularidades apuradas, consistentes nos pagamentos aos seguintes beneficiários sem o necessário procedimento licitatório prévio (peça 23, p. 8) : 
"a) exercício de 2012: Ruth Alencar de Queiroz (CPF 525.852.472-87) - prestação de serviço na divisão de cadastro - R$ 8.979,83 (peça 18, p. 10) ; Leinamar Martins de Oliveira (CPF 272.732.532-00) - organização e catalogação de arquivos de documentos - R$ 16.850,00 (peça 18, p. 12) ; e Eli Regina Ferreira da Silva (CPF 748.566.692-49) - prestação de serviço como auxiliar de serviços gerais - R$ 11.851,26 (peça 18, p. 10) ;
b) exercício de 2013: Leinamar Martins de Oliveira (CPF 272.732.532-00) - organização e catalogação de arquivos de documentos - R$ 8.070,00 (peça 18, p. 12) ; 
c) exercício de 2015: lzabel Christina de Souza Maquiné (CPF 336.742.642-34) -assessoria de informática - R$ 19.250,00 (peça 18, p. 19) ; Marivaldo Silva Gomes (CPF 193.435.902-53) , Laura Jane Vidal Bezerra (CPF 224.377.032-68) e Magali Silva Gomes (CPF 582.875.402-59) - serviço de digitação de parecer administrativo para instrução de processos e verificação da legislação vigente - R$ 8.500,00 (peça 18, p. 17-18) ;
d) exercício de 2016: lzabel Christina de Souza Maquiné (CPF 336.742.642-34) - assessoria de informática - R$ 21.000,00 (peça 18, p. 21) ". 
Destarte, mostra-se acertada a aplicação de multa aos quatro responsáveis em razão da realização de contratações acima de R$ 8.000,00 sem prévia licitação. 
Relativamente à ocorrência referida no item 3.e, lembro que a representação informava que, desde 2011, as empresas Antonelly Construções e Serviços Ltda., T. de Almeida da Silva, Nelsonez Souza da Costa - ME (Eco Serviços e Construção) , WSA Serviços, Comércio e Indústria Ltda. - EPP e S.G. Comércio e Representações Gráficas Ltda. - ME prestariam serviços para o CRA/AM em virtude de serem beneficiadas nos processos licitatórios, sendo que as empresas Antonelly Construções e Serviços Ltda. e Nelsonez Souza da Costa - ME possuiriam o mesmo sócio, o Sr. Nelsonez Souza da Costa.
Examinando o caso, a unidade técnica identificou que, embora o Sr. Nelsonez Souza da Costa não seja sócio da empresa Antonelly, possuía vínculo empregatício com esta sociedade empresária, no período de 1º/10/2012 a 1º/4/2016 (peça 3) .
Após a realização de diligência, o CRA/AM encaminhou os autos do Convite 1/2013, em que sagrou-se vencedora a empresa Nelsonez Souza da Costa - ME (peça 13, p. 7-59; peça 14, p. 26-206) , sendo que o Sr. Nelsonez Souza da Costa teria também atuado noutro processo licitatório do CRA/AM (Convite 2/2011; peça 21, p. 178-321) , como representante da empresa Antonelly Construções e Serviços Ltda (peça 21, p. 259) , o que, segundo a unidade técnica, caracterizaria fraude ensejadora da sanção constante do art. 46 da Lei Orgânica.
Em relação ao Convite 1/2013 (com valor estimado em R$ 71.294,88 - peça 14, p. 60) , acudiram três licitantes, a saber: Nelsonez Souza da Costa - ME (proposta de R$ 65.947,68 - peça 14, p. 168) , Antonelly Construções e Serviços Ltda. (proposta de R$ 69.152,52 - peça 14, p. 164) e Credencial Engenharia Ltda. (proposta de R$ 68.324,28 - peça 14, p. 160) .
A despeito de haver entendimentos nesta Casa no sentido de que a participação de empresas com sócios em comum, na modalidade convite, afastar o caráter competitivo do certame e configurar fraude à licitação (a exemplo do Acórdão 864/2011-TCU-Plenário, Relator Ministro Aroldo Cedraz) , penso que, no presente caso, o lastro probatório constante dos autos não permite conclusão suficientemente segura para aplicação da sanção legal.  
Em que pese, por um lado, haver indícios da existência de conluio no Convite 1/2013, de outro lado vale destacar que a participação do Sr. Nelsonez, enquanto procurador ad-hoc da Antonelly Construções e Serviços Ltda, deu-se em outro certame (Convite 2/2011 - peça 21, p. 259) , sendo que, no Convite 1/2013, os documentos da empresa Antonelly teriam sido assinados pelo Sr. Alberto Hudson Froz de Borba (peça 14, p. 164) , sócio-administrador à época.
Assim, com as devidas vênias, deixo de acolher a proposta instrutória pela declaração de inidoneidade de ambas as sociedades empresárias. Lembro, ainda, quanto à referida ocorrência, conclusão instrutória no sentido de inexistirem elementos que permitissem imputação de responsabilidade à comissão de licitação, uma vez que não havia documentos à sua disposição, à época, que permitissem a identificação da relação de emprego do Sr. Nelsonez Souza da Costa com a empresa Antonelly Construções e Serviços Ltda. (peça 23, p. 6) .
Por fim, vale destacar a necessidade de ajuste na fundamentação da multa a ser aplicada aos gestores, eis que a unidade técnica sugeriu - como fundamento - o inciso III do art. 58 da Lei Orgânica. Inobstante, não se tendo discutido a existência de dano relacionado às ocorrências dos presentes autos, a censura deve ser fundamentada no inciso II do mesmo dispositivo legal. 
	Ante o exposto, manifesto-me por que o Tribunal aprove o acórdão que ora submeto à deliberação deste Colegiado.
TCU, Sala das Sessões Ministro Luciano Brandão Alves de Souza, em 5 de maio de 2021.
AUGUSTO SHERMAN CAVALCANTI 
Relator